【裁判字號】    98,上更(二),142
【裁判日期】    991026
【裁判案由】    確認委任關係不存在
【裁判全文】
臺灣高等法院民事判決               98年度上更(二)字第142號
上  訴  人  丁○○
訴訟代理人  陳柏均律師
複  代理人  吳孟勳律師
訴訟代理人  溫光雄律師
被  上訴人  甲○○
            華菱電氣企業股份有限公司
法定代理人  丙○○
共      同
訴訟代理人  戴森雄律師
上列當事人間確認委任關係不存在事件，上訴人對於中華民國96
年1月15日臺灣臺北地方法院95年度訴字第8393號判決提起上訴，
經最高法院第二次發回，本院於99年10月5日言詞辯論終結，判
決如下：
    主      文
原判決除確定部分外廢棄。
確認被上訴人甲○○與華菱電氣企業股份有限公司間董事委任關
係不存在。
第一、二審及發回前第三審訴訟費用（確定部分均除外）由被上
訴人負擔。
    事實與理由
甲、程序事項：
一、按對於無訴訟能力人為訴訟行為，因其無法定代理人，或其
    法定代理人不能行代理權，恐致久延而受損害者，得聲請受
    訴法院之審判長，選任特別代理人，民事訴訟法第51條第1
    項定有明文。查被上訴人華菱電氣企業股份有限公司（下稱
    華菱公司）之董事長為丙○○，華菱公司於民國95年8月30
    日向臺北市政府建設局商業管理處（下稱商業管理處）申請
    改選董監事變更登記，登記之董事長為丙○○，有華菱公司
    基本資料查詢（見本院上字卷第2宗第246頁）、95年10月23
    日公司變更登記表（見原審卷第201、202頁）在卷可憑，是
    華菱公司自應以丙○○為法定代理人。上訴人雖主張丙○○
    於95年1月18日以個人名義，檢具相關資料向商業管理處申
    請改選董事、監察人等變更登記，臺北市政府於95年5月25
    日函准備查華菱公司改選丙○○為董事長等登記，該行政處
    分業經臺北高等行政法院以96年度訴字第1431號判決撤銷，
    並認定華菱公司88年9月20日股東臨時會及董事會是否合法
    召集，代表人丙○○是否合法產生，不無可議云云，並提出
    該判決為證。然上開行政法院判決尚未確定，復與上開變更
    登記無關，而上訴人主張選任丙○○為董事長無效，並無理
    由，業經最高法院駁回上訴人之上訴而確定，有最高法院98
    年台上字第263號判決在卷可稽，顯已有既判力效力，兩造
    及本院均應受其拘束。是華菱公司應以丙○○為法定代理人
    。華菱公司既非無法定代理人，亦無法定代理人不能行代理
    權之情事，則上訴人聲請選任特別代理人，於法不合，先予
    敘明。
二、按確認法律關係之訴，非原告有即受確認判決之法律上利益
    者，不得提起之，民事訴訟法第247條第1項前段定有明文。
    所謂即受確認判決之法律上利益，係指法律關係之存否不明
    確，原告主觀上認其在法律上之地位有不安之狀態存在，且
    此種不安之狀態，能以確認判決將之除去者而言，有最高法
    院52年台上字第1240號判例要旨可參。查，上訴人為華菱公
    司之現任股東，對於被上訴人甲○○（下稱甲○○）是否為
    華菱公司之董事，既與被上訴人有所爭執，是甲○○有無與
    華菱公司存在董事長、董事之委任關係即處於不安狀態，而
    該不安之狀態非經判決確認，無以除去，故上訴人提起本件
    確認之訴，有即受確認判決之法律上利益。
乙、實體方面：
一、上訴人主張：被上訴人華菱公司於61年8月30日設立，被上
    訴人甲○○為該公司股東兼董事。甲○○於六十九年間出具
    股權讓杜（渡）書將股權讓渡予伊而喪失股權。又該股權縱
    未由伊取得，亦因甲○○之拋棄而喪失，依當時公司法第
    192條第1項之規定，甲○○已喪失董事身分。甲○○嗣雖出
    席華菱公司88年9月20日所召開之股東會，惟其已非華菱公
    司股東，其於該次股東會被選任為華菱公司董事，應為無效
    。又華菱公司股東曾於69年9月20日決議公司解散，不得再
    由股東會選任董事。則華菱公司於88年9月20日之股東會作
    成「選舉甲○○為董事」之決議，依法不生效力。伊為華菱
    公司股東，對於甲○○與華菱公司間之董事委任關係存在與
    否發生爭執，有法律上之利害關係，即有提起確認之訴之法
    律上利益等情，求為確認甲○○與華菱公司間董事委任關係
    不存在之判決（上訴人逾此範圍之請求，業受敗訴判決確定
    ）。被上訴人則以：甲○○雖代胡劉秀美將放棄股權之文書
    放置於華菱公司，該文書所蓋之章為胡劉秀美印章，非甲○
    ○印章。且上訴人及劉新園、賴美真等以偽刻之印章蓋印於
    讓杜（渡）人欄上，偽造股權讓杜（渡）書，其偽造文書罪
    行業經判刑確定，自不生拋棄股權效力云云，資為抗辯。
二、原審駁回上訴人之訴，上訴人不服提起上訴，聲明：
  (一)原判決關於駁回上訴人後開第二項之請求部分廢棄。
  (二)確認甲○○與華菱公司之董事委任關係不存在。
  (三)上廢棄部分，第一、二審即發回前各審之訴訟費用均由被上
    訴人負擔。
    被上訴人答辯聲明：上訴駁回。
  （上訴人於原審起訴請求：(一)確認原審共同被告丙○○與華菱
   公司之董事長委任關係不存在；(二)確認原審共同被告賴五亮
   、賴吳和子、甲○○與華菱公司之董事委任關係不存在。原
   審為上訴人全部敗訴之判決。上訴人不服，提起上訴。本院
   前審將其上訴全部駁回。上訴人不服，復提起上訴。最高法
   院僅將關於駁回上訴人請求確認甲○○與華菱公司間董事委
   任關係不存在部分廢棄發回，駁回上訴人其餘上訴，是駁回
   部分已告確定）。
三、兩造不爭執事項
  (一)華菱公司於61年8月30日設立，甲○○為該公司股東兼董事
    。上訴人、劉新園、賴美真等三人以偽造股權轉讓同意書之
    方法將甲○○、丙○○、賴五亮、賴吳和子持有之公司股權
    1,260股、900股、1,200股、1,300股不法轉讓予上訴人、賴
    美真等人，經本院刑庭85年度重上更(十四)字第114號判刑確定
    在案（見原審卷第66-69頁，84頁正、背，89至94頁）。
  (二)華菱公司現登記董事長為丙○○；董事為丙○○、賴五亮、
    賴吳和子、甲○○（見原審卷第201-203頁）。
四、上訴人主張被上訴人甲○○出具股權讓杜（渡）書交予上訴
    人，將股權讓渡予上訴人而喪失股權，是甲○○與其配偶胡
    劉秀美之股份已由上訴人取得。退步言，縱未由上訴人取得
    ，亦因其等拋棄而喪失，甲○○從未請求華菱公司返還股份
    ，亦非股東，均無權參與股東臨時會，且依修正前公司法規
    定，無從具有董事之身分，故88年9月20日股東臨時會所作
    成「選舉甲○○為董事」之決議不合法而應屬無效，被上訴
    人甲○○與華菱公司間之董事之委任關係不存在等情，為被
    上訴人所否認，並以前開情詞置辯。本件依民事訴訟法第
    463條準用同法第270條之1第1項第3款規定，於99年4月2日
    與兩造整理並協議簡化之爭點為(一)被上訴人甲○○之股份是
    否因69年10月18日股權讓渡書而發生拋棄效力？(二)被上訴人
    甲○○之股份是否因69年12月10日股權轉讓同意書而發生轉
    讓的效力？（見本院上更(二)民事卷第二定第33頁背）茲析述
    如下。
五、被上訴人甲○○之股份是否因69年10月18日股權讓渡書而發
    生拋棄效力？
  (一)按民法第764條所謂拋棄，係指物權人不以其物權移轉於他
    人，而使其物權絕對歸於消滅之行為而言（最高法院32年上
    字第6036號判例參照）。即物權法上之拋棄，係依權利人之
    意思表示，使物權歸於消滅之單獨行為。在動產所有權之拋
    棄，僅須拋棄人一方之意思表示，並有拋棄之表徵，即生效
    力。又股份有限公司之股東拋棄其持有之股份時，應向公司
    為拋棄之意思表示，其意思表示完成後，該公司因而取得該
    股份所有權（司法行政部64年6月17日台(64)函參字第05196
    號函參照，見本院上更(一)字卷第35頁）。另解釋意思表示，
    應以當事人之真意為準，如當事人已表明其真意，即無須別
    事探求（最高法院17年上字第1118號判例亦可參照）。
  (二)經查：
  1.上訴人與劉新園、賴美真於69年12月間，利用被上訴人甲○
    ○於69年10月18日代其妻胡劉秀美立具並蓋妥胡劉秀美印章
    ，內載所有股權全數無條件放棄等詞之「股權讓杜(渡)書」
    ，以偽刻之甲○○、丙○○、賴五亮、乙○○、劉新圖、賴
    吳和子印章蓋印於讓渡人欄上，偽造其等之股權讓杜(渡)書
    之事實，業經甲○○、胡劉秀美、賴吳和子、劉新圖、乙○
    ○等於臺灣臺北地方法院70年度自字第382號刑事案件歷審
    中證述在卷（見自字卷第214、215、196、197、216頁，刑
    事更(一)卷第94頁、刑事更(二)卷第51、52頁)，上訴人所涉偽
    造文書犯行，並經本院85年度重上更(十四)字第114號判刑確定
    在案。堪認上開69年10月18日股權讓杜(渡)書，除了其上所
    載：『茲有本人在華菱電氣企業股份有限公司登記下所有股
    權全數無條件放棄。此致』、『讓與人：胡劉秀美』外（見
    本院上更(一)字民事卷第71頁），其餘部分並非真正。
  2.就上開被上訴人甲○○於69年10月18日親書之「股權讓杜（
    渡）書」，其上載明：『茲有本人在華菱電氣企業股份有限
    公司登記下所有股權全數無條件放棄。此致』、『讓與人：
    胡劉秀美』部分（見本院上更(一)字民事卷第71頁）。被上訴
    人甲○○於原法院70年度自字第382號刑事案件70年6月8日
    審理時證稱：「（問: 69、10、18股權轉讓讓渡書是你同意
    讓渡並蓋章?）我有寫一張是我及我太太要讓渡給公司，讓
    渡書是我寫的，只蓋我太太的章」、「（問:69、12、10 股
    權轉讓同意書上甲○○的章是你自己同意蓋上的?）不是我
    蓋的，我同意轉讓是放棄給公司，承受人上的章不是我蓋的
    」、「（問：你轉給丁○○本人承受？）我是放棄給公司處
    理」。甲○○之配偶胡劉秀美於該案審理時亦證稱：「（問
    :有無向公司表示放棄股權，及將股東印鑑登報作廢？）我
    與先生因公司之事受打擊，而寫放棄股東交公司處理」（見
    原法院70年度自字第382號刑事卷第214頁正、背，第215頁
    正、背；本院上更(二)字民事卷第45頁背，第46頁正、背，第
    47 頁背）。被上訴人甲○○於本院72年上更(一)字第203號刑
    事案件72年8月25日審理時復證稱：「（問:你們股權何時轉
    讓給丁○○、賴美真？）我有寫放棄股權書，一份是我的，
    一份是我太太胡劉秀美的，我交給丁○○」、「（問:股權
    放棄給誰？）給公司，並未給任何股東」、「（問:放棄股
    權書的日期？）69年10月18日，這張只蓋我太太印鑑章，並
    無其他股東印鑑，另有一張是蓋我印鑑的」、「（問：你所
    承認此張股權讓渡書其上除了你太太印鑑章還有你的章？）
    這個章不是我的印鑑章。」、「（問：建設局卷內有你同意
    轉讓的同意書？）章不是我蓋的，字也不是我寫的，都非真
    實」（見於本院72年上更(一)字第203號刑事卷第94至95頁）
    」。被上訴人甲○○於本院73年上更(二)字第94號刑事案件73
    年4月9日審理時另證稱：「（問：《提示股東讓渡書》你寫
    的？）是，寫好後在芝麻酒店交給丁○○，當時是讓渡給公
    司處理，讓渡書我寫二張，此張我太太胡劉秀美的章是我蓋
    的，當時我蓋在最下面（即第一行第三個章劉秀美），甲○
    ○的章不是我的」、「（問：《提示股權轉讓同意書》章是
    你蓋的？）上面的章不是我蓋的，我是放棄，至於他們如何
    處理我不管」。而就法官訊問：「甲○○說股權讓渡書有二
    份，是交給丁○○？」；上訴人丁○○稱：「是丙○○交給
    劉新園，不是甲○○交給我」；丙○○稱：「甲○○辦理的
    」；甲○○則稱：「交給丁○○」。胡劉秀美亦證稱：「（
    問：後來股份讓給別人？）因股東有爭執，我先生甲○○說
    給公司處理好了，至於公司如何處理，我不知道，我們是交
    給丁○○處理」（見本院73年上更(二)字第94號刑事卷第50頁
    正、背，第53頁；本院上更(二)字民事卷第51頁正、背）。被
    上訴人甲○○復於本院73年上更(二)字第94號刑事案件73年5
    月31日審理時證稱：「（問：69年10月18日股權讓渡書是你
    寫的，提示並命自閱）除了這一張外，還有一張，其內容、
    日期均相同，這一張是蓋我太太的章，另一張是蓋我的章」
    、「（問：為何無條件放棄？）公司方面很亂，我要退股，
    公司不肯，我覺得沒有意義，當初我和我太太兩人之股份為
    四分之一，就交給公司管，我都不管」、「（問：公司要解
    散，為何69年10月18日還寫股權讓渡書？）賴五亮說的，交
    給丁○○，讓渡是我個人的意思」、「（問：轉帳傳票所記
    載之金額做何用？）是分配紅利的錢，不是轉讓股東的代價
    」（見本院73年上更(二)字第94號刑事卷第102頁正、背）。
    胡劉秀美於本院77年重上更(七)字第60號刑事案件77年5月18
    日審理時復證稱：「（問：你是華菱電氣公司的股東否？）
    是的，後來因我二位哥哥常搞鬼，我與我先生就放棄了。我
    與我先生各寫一張放棄書，放棄股權」、「（問：你與丙○
    ○、賴五亮等人都有寫股權讓渡書？）只有我與我先生讓而
    已，其他人沒有寫。股權誰願輕易讓出。而我是不想與我哥
    哥計較才讓的」。甲○○於該案77年6月8日審理時亦證稱：
    「（問：你不寫一張股權轉讓書否？）有二張，一張是我的
    ，一張是我太太的。二張都是我寫的」、「（問：是否這二
    張，提示股權轉讓同意書？）不是，這張是影印的，不是我
    的筆跡」、「（問：那麼是否這張，提示69年10月18日股權
    杜書？）是的，這張是我寫的，是我太太的名字讓杜的」、
    「（問：大家都有蓋章在這張否？）只有我一人蓋章而已。
    至於這張上為何蓋這麼多人的章，我就不清楚了」（見本院
    77年重上更(七)字第60號刑事卷上宗第205頁背、206頁）。賴
    五亮則稱：「（問：為何會只有甲○○、胡劉秀美放棄股權
    ？）那是他們私人之事」（見本院77年重上更(七)字第222頁
    ）。另被上訴人甲○○於本院71年上字第1082號分割共有物
    事件71年7月9日準備程序中，亦稱：「我已拋棄股份，不是
    公司的股東了」（見本院上更(二)字民事卷第2宗第28頁正、
    背）。
  3.依上開證詞觀之，被上訴人甲○○均一貫證稱：甲○○及胡
    劉秀美因華菱公司股東爭執之事受打擊，甲○○為自己及胡
    劉秀美各寫乙張股權讓杜書，表示拋棄全部股權給公司處理
    ，並依賴五亮的指示，將二份股權讓杜書在芝麻酒店交給丁
    ○○，目的是交給公司處理，甲○○及胡劉秀美不再過問。
    又上訴人所涉前開偽造文書刑事案卷中，雖僅有甲○○為胡
    劉秀美所書上開股權讓杜書，未曾出現甲○○所書甲○○本
    身之股權讓杜書。惟甲○○確實自書一張內容、日期均相同
    之本身之股權讓杜（渡）書，並一併依賴五亮之指示交給丁
    ○○一節，既經證人甲○○、胡劉秀美、賴五亮證述在卷，
    互核相符，上訴人對於有收到該股權讓杜（渡）書亦不爭執
    （見本院上更(二)字民事卷第1宗第66頁背面）。應認甲○○
    亦曾自書本身之股權讓杜（渡）書，表示拋棄全部股權給公
    司處理，並依賴五亮之指示交給丁○○。被上訴人以甲○○
    及其配偶有這樣講，但無此文書存在，辯稱甲○○並未拋棄
    股權云云，並不足採。
  (三)次查，華菱公司之負責人丙○○於69年7月1日辭去華菱公司
    負責人職務及兼職，有丙○○立具之辭職書可稽，兩造對此
    並不爭執（見本院上更(二)民事卷第1宗第97、85、25頁）。
    而當時華菱公司之常務董事為賴五亮及甲○○，亦有華菱公
    司登記資料為證（見本院上更(二)民事卷第1宗第108頁）。則
    被上訴人甲○○提出69年10月18日股權讓杜（渡）書時，丙
    ○○既已辭職，依公司法第208條第3項規定，當時華菱公司
    代表人為常務董事賴五亮。是甲○○將本身之股權讓杜書，
    依當時公司代表人賴五亮之指示交給丁○○，表示拋棄全部
    股權給公司處理，其拋棄之意思表示，自已到達華菱公司，
    而發生拋棄股權之效力。況華菱公司為未發行股票之公司，
    被上訴人復主張甲○○將股權讓渡書放置於華菱公司（見本
    院上更(一)字民事卷第19頁、116頁），益徵甲○○之股權讓
    渡書已具拋棄股權之表徵，而使甲○○之股權發生消滅之效
    果。
  (四)被上訴人雖另主張其於本院71年上字第1082號分割共有物事
    件71年7月9日準備程序中所稱：「我已拋棄股份，不是公司
    的股東了」等語，是錯誤之認知，因當時公司無法定代理人
    ，不論將股權讓杜（渡）書交給何人，均不發生拋棄之效力
    云云。被上訴人甲○○於本院到場另稱：「（提示69.10.18
    股權讓渡書上更一卷第106頁及本院卷第一宗第51 頁，曾經
    在73年4月9日出庭作證，當時陳述的內容有何意見？）我記
    得有這張，其他的我不記得，我交這張給丁○○時，並沒有
    要他轉交給任何人」、「（提示本院卷第一宗第46頁背面，
    你當時是否說我是放棄給公司處理？）當時是我認知錯誤，
    並不會因為我這樣做就代表股權這樣就失效，這是我問別的
    律師告訴我的，丁○○並不會因此取得股權」、「（為何之
    前訴訟代理人說之69.10. 18股權讓渡書是放在公司？）當
    時律師問我的時候，我的意思是當時刑事庭陳述的意思是股
    權要放棄給公司，並不是交給丁○○，69.10.18胡劉秀美那
    一張股權讓渡書確實是在芝麻酒店交給丁○○」云云。然查
    ，被上訴人甲○○於本院71年上字第1082號分割共有物事件
    之主張及於上訴人所涉前開偽造文書刑事案件之證詞，時間
    上較接近於系爭69年10月18日股權讓杜（渡）書立具之時間
    ，自應以接近時間之陳述為可採。且丁○○當時收受被上訴
    人甲○○交付之69年10月18日股權讓杜（渡）書，係華菱公
    司當時代表人賴五亮之指示，已如前述。被上訴人執此辯稱
    該股權讓杜（渡）書因未交給華菱公司法定代理人而不生拋
    棄之效力云云，亦不足取。至於行政機關以華菱公司目前積
    欠稅捐要求被上訴人甲○○報告財產狀況（見本院上更(二)民
    事卷第3宗第100-101頁），係華菱公司目前登記被上訴人為
    董事所致，並不影響被上訴人甲○○已於69年10月18日拋棄
    股權之效力。
  (五)再按無權利人就權利標的物所為之處分，經有權利人承認，
    始生效力，民法第118條第1項定有明文。所謂有權利人之承
    認，無須踐行一定之方式，如有權利人就此有明示或默示之
    意思表示，雖未以書面為之，亦無妨於承認效力之發生，是
    以無權利人得權利人之同意後，就權利標的物所為之處分，
    亦應認為有效，且該處分溯及於處分時發生效力（最高法院
    91年度台上字第1563號、99年度台上字第946號民事判決可
    資參照）。又有權利人之承認，既無須踐行一定之方式，則
    於審判上之證言，亦得解釋為承認。本件上訴人與劉新園、
    賴美真於69年12月間，利用被上訴人甲○○於69年10月18
    日代其妻胡劉秀美立具並蓋妥胡劉秀美印章，內載所有股權
    全數無條件放棄等詞之「股權讓杜(渡)書」，偽造成甲○○
    等人之股權讓杜(渡)書，內載：『茲有本人在華菱電氣企業
    股份有限公司登記下所有股權全數無條件放棄。』等語，固
    屬於無權利人就他人權利標的物所為拋棄之無權處分行為。
    惟被上訴人甲○○於上訴人所涉前開偽造文書刑事案件及本
    院71年上字第1082號分割共有物事件，既均表示：已將其股
    權全部拋棄給公司處理等語，自屬於有權利人甲○○之承認
    ，並溯及發生拋棄而使股權消滅之效果，此亦不因甲○○嗣
    後於本件作證時再予否認而失其效力。從而，被上訴人以上
    訴人業遭刑事判決確定，遽謂甲○○無拋棄股權情事云云，
    並不足取。
六、被上訴人甲○○之股份是否因69年12月10日股權轉讓同意書
    而發生轉讓的效力？
    查上訴人丁○○於69年12月底，持上開偽造之69年10月18日
    股權讓杜(渡)書至臺北市鑫辰企業顧問有限公司委請不知情
    代書高秀爵辦理股東變更登記，惟因係集體讓渡股權，且受
    讓人處僅蓋劉新園、丁○○、賴美真三人印章，何人受讓何
    人之股權若干均未表明，高秀爵因其與規定不合，未便受理
    代辦；70年元月間，丁○○再至鑫辰公司委託不知情之高秀
    爵偽造甲○○、丙○○、賴五亮、賴吳和子、乙○○、劉新
    圖等6人於68年12月10日立具之股權轉讓同意書每人各一份
    ，並在其上偽造甲○○等人之署押後，由劉新園攜回華菱公
    司，蓋用偽刻之該6人印章，丁○○、賴美真亦以受讓人身
    分蓋印齊全，再由劉新園持交高秀爵委請辦理股東變更登記
    之事實，亦經甲○○、胡劉秀美、賴吳和子、劉新圖、乙○
    ○、高秀爵等於原法院70年度自字第382號刑事案件歷審中
    證述在卷（見自字卷第214、215、196、197、216頁，上訴
    卷第250、251頁，更(一)卷第94頁，刑事更(二)卷第51、52頁)
    ，上訴人所涉偽造文書犯行，並經本院85年度重上更(十四)字第
    114號判刑確定在案。堪認上開69年12月10日股權轉讓同意
    書（見本院上字民事卷第2宗第30頁），係上訴人等所偽造
    ，並不生被上訴人甲○○之股份轉讓之效力。惟因被上訴人
    甲○○之股權，於69年10月18日已經拋棄，且拋棄股權之意
    思表示，已到達華菱公司，業如前述。則被上訴人甲○○拋
    棄股權之利益已歸於華菱公司，自不因上訴人嗣後偽造甲○
    ○之股權轉讓同意書，而另生股權轉讓之效力。
七、綜上所述，被上訴人甲○○已於69年10月18日拋棄華菱公司
    股權，而非華華菱公司股東，依修正前公司法第192條第1項
    規定，不得當選為華菱公司董事。則華菱公司於88年9月20
    日之股東會選任甲○○為董事之決議（見本院上更(二)字民事
    卷第1宗第58頁），因違反法令而不生效力。從而，上訴人
    請求確認被上訴人甲○○與華菱公司間董事委任關係不存在
    ，洵屬有據，應予准許。原審就上開應准許部分，為上訴人
    敗訴之判決，自有未洽。上訴意旨摘原判決此部分不當，求
    予廢棄改判，為有理由，應由本院予以廢棄改判如主文第2
    項所示。
八、上訴人於言詞辯論期日請求測謊云云（本院卷第四宗第3頁
    ），係屬未於準備程序主張之事項，依民事訴訟法第276條
    之規定，不得主張之；另本件事證已臻明確，至於未論述之
    爭點、兩造其餘之攻擊或防禦方法、未經援用之證據，經本
    院斟酌後，認為均不足以影響本判決之結果，自無一一詳予
    論駁之必要，併此敘明。
九、據上論結，本件上訴為有理由，依民事訴訟法第450條、第
    78條判決如主文。
中    華    民    國    99    年    10    月    26    日
                    民事第十七庭
                        審判長法  官 湯美玉
                              法  官 丁蓓蓓
                              法  官 李慈惠
正本係照原本作成。
如不服本判決，應於收受送達後20日內向本院提出上訴書狀，其
未表明上訴理由者，應於提出上訴後20日內向本院補提理由書狀
（均須按他造當事人之人數附繕本）上訴時應提出委任律師或具
有律師資格之人之委任狀；委任有律師資格者，另應附具律師資
格證書及釋明委任人與受任人有民事訴訟法第466條之1第1項但
書或第2項（詳附註）所定關係之釋明文書影本。
中    華    民    國    99    年    10    月    29    日
                              書記官 王敬端
附註：
民事訴訟法第466條之1（第1項、第2項）：
對於第二審判決上訴，上訴人應委任律師為訴訟代理人。但上訴
人或其他法定代理人具有律師資格者，不在此限。
上訴人之配偶、三親等內之血親、二親等內之姻親，或上訴人為
法人、中央或地方機關時，其所屬專任人員具有律師資格並經法
院認為適當者，亦得為第三審訴訟代理人。

司法院資訊處製作；財團法人民間司法改革基金會備份。
